【裁判字號】    96,上,91
【裁判日期】    970415
【裁判案由】    損害賠償
【裁判全文】
臺灣高等法院臺中分院民事判決            96年度上字第91號
上  訴  人    甲○○
                          巷34號
兼法定代理人  乙○○
              己○○
共      同
訴訟代理人    周黛婕律師
被  上訴人    丙○○
              戊○○
兼法定代理人  丁○○
被  上訴人    辛○○
              庚○○○
                          號
共      同
訴訟代理人    曾耀聰律師
上列當事人間損害賠償事件，上訴人對於中華民國96年1月29日
臺灣彰化地方法院第一審判決（95年度重訴字第68號），提起上
訴，97年4月1日言詞辯論終結，本院判決如下：
    主  文
原判決所命給付超過連帶給付丙○○825,283元、戊○○863,338
元、丁○○492,648元、辛○○400,000元、庚○○○400,000元
及其利息部分，並該部分假執行宣告暨訴訟費用之裁判除確定部
分外廢棄。
上開廢棄部分被上訴人第一審之訴及假執行之聲請駁回。
其餘上訴駁回。
第一、二審訴訟費用除確定部分外由上訴人連帶負擔六分之五，
其餘由被上訴人負擔。
    事實及理由
一、被上訴人於原審起訴主張：上訴人甲○○於民國94年9月29
    日晚上19時20分許騎腳踏車，沿彰化縣芬園鄉○○路由西往
    東行駛，至芬園鄉○○路口，該路口所設號誌閃光黃燈未作
    用，依道路交通安全規則第125條第2款規定：「慢車行駛至
    交岔路口，其行進或轉彎應依下列規定：一……二行近無號
    誌或號誌故障及無交通指揮人員指揮之交岔路口應減速慢行
    ，看清左右確無來車，並在不妨礙汽車通行之情況下迅速通
    過」，上訴人甲○○卻貿然騎出，適有被害人陳月玲騎乘車
    號LIF-892機車沿芬園鄉○○路由北往南方向，途經民族路
    信義路路口，閃避不及發生碰撞，陳月玲人車倒地受傷，送
    醫後不治死亡。上訴人甲○○係82年11月3日生，94年9月29
    日事發當時，為未滿20歲之限制行為能力人，上訴人乙○○
    、己○○為其父母，應與甲○○負連帶損害賠償責任，其賠
    償項目如下：
  (一)醫療費用部分：
    被害人陳月玲經送醫院治療，被上訴人丁○○共花費醫療費
    用新台幣（下同）75,452元（其中包含65,702元之健保局給
    付費用。因上訴人甲○○係騎乘腳踏車，並無強制汽車責任
    保險法適用，故此部分仍得請求）。
  (二)喪葬費用部分：
    喪葬費用共212,500元，由丁○○支出（其中芬園鄉公所示
    範公墓使用納骨塔費用20,000元，係由丁○○之父張明進支
    出，張明進已將該債權讓與丁○○）。
  (三)扶養費用部分：
    被上訴人丁○○為被害人陳月玲之配偶，丙○○為被害人陳
    月玲之長子，戊○○為被害人陳月玲之次子，辛○○為被害
    人陳月玲之父，庚○○○為被害人陳月玲之母，其於被害人
    陳月玲死亡時，依91年台閩地區簡易生命表、霍夫曼計算法
    ，以及行政院主計處所統計93年平均每人民間最終消費支出
    金額284,753元計算，丙○○得請求賠償金額為1,274,211元
    ；戊○○得請求賠償金額為1,388,288元；丁○○得請求賠
    償金額為3,916,844元；辛○○得請求賠償金額為84,338元
    ；張陳阿花得請求賠償金額為923,322元。
  (四)精神慰撫金部分：
    被害人陳月玲係被上訴人等人之母、妻、女，乃因上訴人甲
    ○○之過失，一夕間天人永隔，或幼兒無恃，或痛失愛妻，
    或白髮人送黑髮人，被上訴人五人至今猶哀痛欲絕。爰各請
    求1,000,000元之精神慰撫金。
  (五)依車禍之發生，被害人陳月玲有三成過失上訴人甲○○有七
    成過失計算，綜上所陳，丙○○得請求上訴人連帶賠償1,59
    1,548元；戊○○得請求上訴人連帶賠償1,671,802元；丁○
    ○得請求上訴人連帶賠償3,643,357元；辛○○得請求上訴
    人連帶賠償1,290,337元；庚○○○得請求上訴人連帶賠償
    1,346,325元。又丙○○、戊○○、丁○○等三人曾於94年
    10月27日聲請芬園鄉調解委員會調解，調解不成立，自得請
    求自其翌日，即94年10月28日起之遲延利息等情，求為命上
    訴人甲○○及乙○○或甲○○及己○○應連帶給付丙○○1,
    591,584元、戊○○1,671,802元、丁○○3,643,357元、辛
    ○○1,290,337元、庚○○○1,346,325元，及丙○○、戊○
    ○、丁○○三人自94年10月28起；辛○○、庚○○○二人自
    起訴狀繕本翌日起，均至清償日止，按年息百分之五計算之
    利息判決。
二、上訴人則抗辯略以：
  (一)上訴人甲○○為兒童其過失比例應減低。
  (二)被上訴人請求扶養費過高。
  (三)被上訴人丁○○、辛○○、庚○○○三人之財產均足以維持
    生活。
  (四)被上訴人請求慰藉金過高。
  (五)上訴人甲○○亦因本件事故受傷支出醫療費2,655元及精神
    損害得請求一百萬元賠償合計1,002,655元，主張與被上訴
    人丁○○全部請求抵銷。
三、原審判決認本件車禍被害人陳月玲與有過失應負百分之四十
    責任，上訴人甲○○應負百分之六十責任，丁○○請求醫療
    費殯葬費均屬有據，丙○○、戊○○請求扶養費按每人每月
    7,920元計算部分有理由，丁○○、辛○○、庚○○○三人
    扶養費請求無理由，被上訴人等慰藉金請求應酌減為各八十
    萬元，上訴人甲○○之慰藉金亦核減為十萬元，連同醫療費
    ，按過失比例計算得抵銷之金額與丁○○得請求之金額抵銷
    後，命上訴人連帶給付丙○○990,340元、戊○○1,036,006
    元、丁○○611,709元、辛○○480,000元、庚○○○480,00
    0元及法定利率遲延利息。並駁回被上訴人其餘之訴。
四、上訴人就其敗訴部分上訴聲明請求判決：(一)原判決不利於上
    訴人等部分廢棄。(二)前廢棄部分，被上訴人等在第一審之訴
    駁回。(三)第一、二審訴訟費用由被上訴人負擔。
    並補充陳述：
  (一)按依道路交通安全規則第109條第1款之規定汽車於夜間行駛
    時，應開亮頭燈。查本件被害人駕駛機車於夜間行經無照明
    之彰化縣芬園鄉○○路與信義路交岔路口之鄉道○○○○道
    路交通安全規則第109條第1款之規定開亮頭燈，致上訴人甲
    ○○無法預先注意被害人未開啟車燈駕車，而無預見可能性
    ，實難認有何違背注意義務之情，而應無過失可言。從而，
    本於交通事件之信賴原則，參與交通行為之一方，已經遵守
    交通法規秩序，即得以信賴同時參與交通行為之對方或其他
    人，亦必會遵守交通法規秩序，不致有交通法規秩序之行為
    發生，因此，對於對方或其他人因違反交通法規秩序之行為
    所導致之危險結果，即無注意防免之義務，從而得以免負過
    失責任。於本件當中，被上訴人應可信賴參與交通行為之上
    訴人亦將同時為必要之注意，相互為遵守交通秩序之適當行
    為，而無考慮被上訴人將有違反交通規則之不當行為之義務
    ，故被上訴人已遵守交通規則且為必要之注意，縱使上訴人
    因本件車禍而受傷害，仍難認被上訴人有過失。
  (二)次查，原判決理由以「本院參考行政院勞工委員會基本工資
    審議委員會依勞動基準法第21條第3項之授權，蒐集國家經
    濟發展狀況，躉售物價指數、消費者物價指數、國民所得與
    平均每人所得、各業勞動生產力及就業狀況、各業勞工工資
    、家庭收支調查統計等資料所審議通過之勞工基本工資為每
    月15,840元，認為此基本工資之審議通過，足以作為國人維
    持每月符合人性尊嚴基本生活之衡量指標。據此，原告丙○
    ○、戊○○因陳月玲之死亡致二分之一之扶養權利受損害之
    數額，應以每月7920元（即15840/2人＝7920）為適當。故
    原告丙○○、戊○○因陳月玲之死亡所受之扶養費損失，依
    霍夫曼月別單利計算法計算，其數額應分別為850,566元及
    926,676元。…被害人陳月玲每月約收入28,000多元，此有
    其93年及94年度之各類所得扣繳憑單二紙在卷可憑，復為兩
    造所不爭執，扣除其個人每月之消費一萬餘元後，以剩餘之
    15,840元作為其子二人之扶養費亦符合其真實之每月收入。
    」云云，固非無見，惟查：原判決既認行政院勞工委員會基
    本工資審議委員會所審議通過之勞工基本工資每月15,840
    元，足以作為國人維持每月符合人性尊嚴基本生活之衡量指
    標，且被害人陳月玲每月收入約為28,000元，則其計算被害
    人陳月玲以真實之每月收入給付被上訴人丙○○、戊○○之
    扶養費，自應以28,000元先扣除被害人陳月玲自己之每月基
    本生活費用15,840元後，餘12,160元始得作為給付被上訴人
    丙○○、戊○○等二人之扶養費即12,160元/2＝6080元，始
    合其論理依據。是原判決之計算依據及方式亦似有矛盾。
五、被上訴人聲明請求判決：(一)上訴駁回。(二)訴訟費用由上訴人
    負擔。並補充陳述：
  (一)車禍發生當時陳月玲確有開啟機車大燈。陳月玲騎機車出門
    時，其公公張明進在場，親眼目睹陳月玲有開機車頭燈，當
    時張明進尚有與陳月玲交談。陳月玲甫出家門，即在距家二
    、三百公尺左右之事故地點發生本件車禍。此張明進可資證
    明。而上訴人甲○○雖於94年9月29日警詢時供稱「對方機
    車沒有開大燈。」，然甲○○係本件車禍當事人，其所供本
    難採認為證。何況，車禍發生時間係當日晚上19時20分（請
    卓參道路交通事故現場圖），警詢筆錄時間係當日晚上23時
    10分，相距已近四個小時，在此四個小時期間，甲○○亦可
    能受他人指導而為供述，不難想像，是其供詞本不具純潔性
    ，益難採認為真。
    而證人洪萬見雖依卷內照片，供稱伊到場時，被害人陳月玲
    機車頭燈未亮等語。然，憑此證言，並無法證明事故發生時
    ，機車頭燈未亮。尤其，依洪萬見所製事故調查報告表(二)第
    33欄（相驗卷第13頁），被害人車頭係有損壞。彰化縣行車
    事故鑑定委員會鑑定意見書第五點：車損情形，亦記載：「
    陳月玲LIF-892前車頭受損」足見被害人車頭確因車禍而損
    壞。陳月玲機車車頭既因禍而損壞，則洪萬見到達現場時機
    車頭燈未亮，亦屬正常，難認車禍發生時陳月玲未開啟頭燈
    。
    再者，機車倒地後，車燈會自動熄滅，本屬正常現象。此事
    實業經被上訴人遵諭自行發文與「台中市機踏車修理業職業
    工會」，經該會二次回函表示：「三陽機車迪爵125cc，…
    車輛倒地後如果引擎未熄火，燈是亮的，如果引擎已熄火則
    燈一定不會亮。」「有關『引擎熄火』一語意指為引擎停止
    運轉之意」「一般機車倒地後因設計關係『安全性』均會自
    動熄火」有律師函二份，及該工會回函二份，及該工會回函
    二份可證。足見，證人洪萬見到達現場時，陳月玲機車車燈
    未亮，係因為機車倒地後，基於安全設計，機車車燈本來即
    會熄滅所致，並非車禍發生當時陳月玲未開啟車燈。
    況且，事發地點前係俗稱「跳動路面」之減速設施，機車行
    經事故路口前，非但機車本身因為老舊，聲音甚大，且經過
    跳動路面時，聲音亦甚大，仍上訴人甲○○竟稱伊未聽到聲
    音，不知有機車云云，亦顯然有過失。
  (二)上訴人又稱原審計算被上訴人丙○○、戊○○之扶養費用損
    害賠償，應先自陳月玲每月薪資中扣除15,840元，作為陳月
    玲自己生活費用，餘額再平均給付與丙○○、戊○○二人。
    惟查，原審以丙○○、戊○○二人，每人每月應受陳月玲扶
    養金額為7,920元（即每月每人15,840元，但其中1/2由父丁
    ○○支付）。然以陳月玲生前最後一個年度，即九十四年度
    扣繳憑單所載，陳月玲全年所得為344,662元，平均每月為
    28,722元。而父母子女間之扶養義務為「生活保持義務」，
    保持對方之生活，即係保持自己之生活，父母以其子女之生
    活為自己生活之一部而保持，其程度與自己之生活程度相等
    ，互負共生存之義務。此乃學者通說（陳棋炎、黃宗樂、郭
    振恭三人合著「民法親屬新論76年9月初版第426頁參照」）
    。實務上亦有最高法院56年度台上字第795號判例、87年台
    上字第128號判決、92年度台上字第219號判決可參。本案，
    以陳月玲每月薪資所得，由陳月玲與丙○○、戊○○三人平
    均使用，每人每月可支配金額為9,574元。原審僅以7,920元
    計算丙○○、戊○○二人可受陳月玲扶養之金額，陳月玲本
    人之部分，則以每月12,882元計算，已顯然減輕陳月玲之扶
    養義務等語。
六、被上訴人起訴主張：上訴人甲○○於94年9月29日晚上19時
    20分許騎腳踏車，沿彰化縣芬園鄉○○路由西往東行駛，至
    芬園鄉○○路口未設有號誌（有閃光黃燈但未作用），上訴
    人甲○○本應減速慢行注意左右有無來車始得通過，上訴人
    貿然騎出，適有被害人陳月玲騎乘車號LIF-892機車沿芬園
    鄉○○路由北往南方向途經民族路信義路路口，閃避不及發
    生碰撞，陳月玲人車倒地，送醫不治死亡。上訴人甲○○則
    受有左側遠端鎖骨骨折左肘挫傷等情，兩造不爭，並有所調
    台灣彰化地方法院檢察署94年度725號相驗卷、95年度少他
    字第2號偵查卷，及原審法院95年少調字第147號卷可憑，可
    認真正。
七、按慢車行近無號誌之交岔路口應減速慢行看清左右確無來車
    ，並在不妨礙汽車通行之情況下迅速通過道路交通安全規則
    第125條第1項第2款定有明文，上訴人甲○○未看清左右有
    無來車未讓汽車先行即通過路口，自屬有過失，並不因其為
    十一歲之兒童，即可不遵交通規則，減低注意義務。應由其
    法定代理人即上訴人乙○○、己○○與甲○○負連帶賠償責
    任。惟查，汽車行經無號誌之交岔路口應減速慢行，作隨時
    停車之準備道路交通安全規則第93條第1項第2款亦有明文，
    被害人陳月玲違反上開規定亦屬有過失，況查少年甲○○肇
    事當晚初次警訊時（23時10分，約肇事後四小時）即指稱被
    害人陳月玲未開車頭大燈，有警訊筆錄附所調相驗卷可憑，
    參以被上訴人提出之肇事機車照片所示，機車受損部分係在
    前輪蓋部分，車頭大燈並未破損，而證人即彰化縣警察局交
    通隊車禍處理小組人員洪萬見證稱（檢視處理時所攝照片後
    證述）：機車未亮燈等語。則甲○○於警訊中所述與證人洪
    萬見所證並無矛盾，核屬可採。被上訴人指稱案發至警訊初
    供約四小時甲○○可能受他人指導而為供述云云出於臆測並
    無實據，不足採取。被上訴人另抗辯機車熄火後，車燈即不
    亮，固為事理所然，但並不能以此否認甲○○於警訊初供之
    真實性，應認被害人陳月玲夜晚駕駛重機車未亮燈行經無號
    誌交岔路口未減速慢且未注意車前狀況作隨時停車之準備，
    與有過失，應與上訴人甲○○各負二分之一責任。台灣省車
    輛行車事故覆議鑑委員會鑑定意見及台灣省彰化縣區車輛行
    車事故鑑定委員會鑑定意見認甲○○應負肇事主因，陳月玲
    負肇事次因責任，並未斟酌陳月玲夜晚駕駛重機車未點燈之
    因素，其鑑定意見不足採憑。被上訴人於二審聲請傳訊證人
    張明進以證明陳月玲有亮燈。然張明進為被害人之公公，難
    免偏頗，難以憑信。另被上訴人聲請傳訊證人陳孟亮證明發
    生車禍後，證人因聽到聲音衝出查看，當時看到陳月玲機車
    尚有亮燈等情，然查該證人係事發（94年9月29日）後兩年
    餘始行提出之證人，且其待證事項與被上訴人先前主張機車
    倒地熄火燈即不亮，或車頭碰撞損壞，燈因此不亮等情形亦
    有矛盾。上開證人均不予傳訊併此敘明。
八、上訴人應負擔損害賠償金額及得抵銷金額，除兩造過失比例
    應為各二分之一以外，本院意見與第一審判決相同茲予引用
    ，關於丙○○、戊○○二人扶養費原審以7,920元計算，參
    照陳月玲九十四年度扣繳憑單所載全年344,662元平均每月
    28,722元如由陳月玲與丙○○、戊○○三人平分為9,574元
    ，原審僅以7,920元計算尚非過高，併此敘明。綜上，被上
    訴人得請求賠償之金額為丙○○825,283元（計算式1,650,5
    66×1/2＝825,283元），戊○○863,338元（計算式1,726,6
    76×1/2＝863,338元），丁○○543,976元（計算式1,087,9
    52×1/2＝543,976元），扣減甲○○抵銷金額51,328元（計
    算式102,655×1/2＝51,327.5元）四捨五入後得請求492,64
    8元（計算式543,976元－51,328＝492,648元），辛○○400
    ,000元（計算式800,000元×1/2＝400,000元），庚○○○
    400,000元（計算式800,000元×1/2＝400,000元）。原判決
    命上訴人連帶給付上開金額及其利息部分並無違誤，上訴人
    此部分上訴為無理由，應予駁回，原判決命給付逾此部分尚
    有未合，此部分上訴為有理由，應將該部分廢棄改判如主文
    所示。
九、兩造其餘攻擊防禦方法對於本院上開認定之結果無影響，不
    予論列併此敘明。
十、據上論結，本件上訴一部有理由，一部無理由，依民事訴訟
    法第449條第1項、第450條、第79條、第85條第1、2項判決
    如主文。
中    華    民    國    97    年    4     月    15    日
                  民事第四庭    審判長法  官  黃斐君
                                      法  官  陳蘇宗
                                      法  官  張浴美
以上正本係照原本作成。
上訴人得上訴。
如對本判決上訴，須於收受判決送達後二十日內向本院提出上訴
書狀，其未表明上訴理由者，應於提出上訴後二十日內向本院提
出上訴理由書（須按他造人數附具繕本）。
上訴時應提出委任律師為訴訟代理人之委任狀。具有民事訴訟法
第四百六十六條之一第一項但書或第二項之情形為訴訟代理人者
，另應附具律師及格證書及釋明委任人與受任人有該條項所定關
係之釋明文書影本。
                                      書記官  林水濱
中    華    民    國    97    年    4     月    16    日
                                                      Ａ


司法院資訊處製作；財團法人民間司法改革基金會備份。
